ACORDAO-COMPLETO-2322258

ACÓRDÃO 1896/2019 ATA 30/2019 - PLENÁRIO

VISTOS, relatados e discutidos estes autos de tomada de contas especial convertida pelo Acórdão 1039/2015-TCU-Plenário, em que este Tribunal analisou processo de denúncia relacionada à execução do Termo de Compromisso PAR 10.135/2013, firmado entre o Fundo Nacional de Desenvolvimento da Educação e o Município de Cristalina/GO, para a aquisição de uniformes escolares,
ACORDAM os Ministros do Tribunal de Contas da União, reunidos em sessão do Plenário, diante das razões expostas pelo relator, em:
9.1. rejeitar as alegações de defesa de Luiz Carlos Attié, Luciano Rogério Fernandes, Fábio de Oliveira Scalia, e da Malharia e Confecções Kaly Agon Ltda.;
9.2. julgar irregulares as contas de Luiz Carlos Attié, Luciano Rogério Fernandes, Fábio de Oliveira Scalia, e da Malharia e Confecções Kaly Agon Ltda., com fundamento nos arts. 1º, inciso I, 16, III, "c", 19 e 23, III, da Lei 8.443/1992 c/c os arts. 1º, inciso I, 209, inciso III, e 210 do Regimento Interno, e condená-los solidariamente ao pagamento do débito de R$ 842.937,83 (oitocentos e quarenta e dois mil, novecentos e trinta e sete reais e oitenta e três centavos) , com a fixação do prazo de quinze dias, a contar das notificações, para que comprovem, perante o Tribunal  (art. 214, inciso III, alínea "a", do Regimento Interno do TCU) ,  o recolhimento da dívida ao Fundo Nacional de Desenvolvimento da Educação, atualizada monetariamente e acrescida dos juros de mora, calculados a partir de (7/5/2013) até a data do recolhimento, na forma prevista na legislação em vigor;
9.3. aplicar a Luiz Carlos Attié, Luciano Rogério Fernandes, Fábio de Oliveira Scalia, e à Malharia e Confecções Kaly Agon Ltda., a multa individual prevista no artigo 57 da Lei 8.443/1992, no valor de R$ 250.000,00 (duzentos e cinquenta mil reais) , fixando-lhes o prazo de 15 (quinze) dias, a contar da notificação, para que comprovem, perante o Tribunal (art. 214, inciso III, alínea "a", do Regimento Interno) , o recolhimento da dívida ao Tesouro Nacional, atualizada monetariamente desde a data do presente acórdão até a do efetivo recolhimento, se for paga após o vencimento, na forma da legislação em vigor;
9.4. autorizar a cobrança judicial da dívida, caso não atendidas as notificações, nos termos do art. 28, II, da Lei 8.443/1992, c/c o art. 219, inciso II, do Regimento Interno do TCU;
9.5. encaminhar cópia desta deliberação ao Fundo Nacional de Desenvolvimento da Educação e ao Procurador-Chefe da Procuradoria da República no Estado de Goiás, nos termos do art. 16, § 3º, da Lei 8.443/1992 c/c o art. 209, § 7º, do Regimento Interno do TCU, para adoção das medidas que entenderem cabíveis.

Tomada de contas especial convertida a partir de deliberação exarada em processo de denúncia relacionada à execução do termo de compromisso firmado com firmado entre o Ministério da Educação (Fundo Nacional de Desenvolvimento da Educação - FNDE) para a aquisição de uniformes escolares.

Município de Cristalina - GO.

3. Interessados/Responsáveis:
3.1. Interessado: Secretaria de Controle Externo do TCU/GO (00.414.607/0007-03)
3.2. Responsáveis: Fábio de Oliveira Scalia (XXX.363.021-XX); Luciano Rogério Fernandes (XXX.776.641-XX); Luiz Carlos Attiê (XXX.592.971-XX); Malharia e Confecções Kaly Agon Ltda. - Epp (37.631.413/0001-84).

13.1. Ministros presentes: José Mucio Monteiro (Presidente), Walton Alencar Rodrigues (Relator), Benjamin Zymler, Raimundo Carreiro, Ana Arraes, Bruno Dantas e Vital do Rêgo.
13.2. Ministro-Substituto convocado: Augusto Sherman Cavalcanti.
13.3. Ministros-Substitutos presentes: André Luís de Carvalho e Weder de Oliveira.

ACORDAO-COMPLETO-2462068

Acórdão 2423/2021 - Plenário

WALTON ALENCAR RODRIGUES

Adoto, como Relatório, a instrução do Auditor (peça 93) , que contou com a anuência do corpo diretivo da unidade técnica (peças 94 e 95) , bem como do Ministério Público junto ao TCU (peça 96) :
"1.	Cuidam os autos de tomada de contas especial, convertida a partir de deliberação desta Corte de Contas exarada em processo de denúncia (TC Processo 013.542/2014-1 - Acórdão 1039/2015-TCU-Plenário) . A ação fiscalizatória levada a efeito concluiu pela existência de débito na aplicação dos recursos federais pertinentes ao Termo de Compromisso PAR/FNDE 10.135/2013, pactuado com o município de Cristalina/GO, razão pela qual foram constituídos os presentes autos para cumprimento da determinação de citação solidária dos responsáveis (peças 1 e 2) .
HISTÓRICO 
2.	As irregularidades foram apontadas em Inspeção de Conformidade, registro Fiscalis 90/2015, realizada pela Secex-GO na Prefeitura Municipal de Cristalina/GO, no período de 30/3/2015 a 13/4/2015, a partir da denúncia supramencionada. 
3.	A equipe apontou vários indícios e falhas relacionadas à execução do Termo de Compromisso PAR 10.135/2013, firmado entre o Ministério da Educação (Fundo Nacional de Desenvolvimento da Educação - FNDE) e o ente municipal, para a aquisição de uniformes escolares. A quantificação do débito e as responsabilidades encontram-se definidos na instrução técnica final relativa ao citado processo TC Processo 013.542/2014-1, cuja cópia consta como peça 1 deste processo.
4.	Citada instrução, em seus itens 23-25, informa existir divergência na documentação analisada em relação à composição dos kits entregues aos alunos, que segundo a prefeitura do município eram compostos de 4 camisetas manga curta, 2 camisetas regata, 2 pares de meia, 2 calções, 2 bermudas e 4 calças jeans. Evidências examinadas pela equipe de auditoria, entretanto, indicam que os kits eram compostos por 1 camisa de manga curta, 1 calça jeans, 1 par de meia, 1 camisa regata e 1 bermuda/calção. 
5.	Levando em consideração tais divergências, assim como outras falhas apontadas, foi elaborada a tabela abaixo, que quantifica o débito a ser imputado aos responsáveis, considerando que teria sido entregue apenas o quantitativo de kits constante das autorizações de fornecimento subscritas pelo prefeito municipal, pelo secretário de educação e esportes e pelos dirigentes das escolas contempladas, compostos por 1 camisa de manga curta, 1 calça jeans, 1 par de meia, 1 camisa regata e 1 bermuda/calção (peça 1, item 25, p. 6) .
	Uniforme escolar (peça) 
	Quant. Prevista (plano de Trabalho-PT) 
	Quant. Adquirida (Notas Fiscais 683, 697 e 708) 
	Custo unitário (R$) 
	Quant. efetivamente distribuída (1) 
	Quantidade não distribuída (2) 
	Valor do uniforme não distribuído (R$) 

	Camiseta manga curta
	30.000
	30.000
	5,83
	3.870
	26.130
	152.337,90

	Camiseta regata
	15.000
	15.000
	4,25
	3.870
	11.130
	47.302,50

	Meias (par) 
	16.000
	16.000
	1,49
	3.870
	12.130
	18.073,70

	Calção (3) 
	15.000
	15.000
	4,90
	1.935
	13.065
	64.018,50

	Bermuda (3) 
	15.000
	15.000
	6,00
	1.935
	13.065
	78.390,00

	Calça jeans
	29.585
	29.585
	19,40
	3.870
	25.715
	498.871,00

	Total

	858.993,60

 (1) Número de alunos que tiveram as autorizações de fornecimento assinadas pelo prefeito e outros (peça 92) ;                              
 (2) diferença entre a quantidade adquirida subtraída da quantidade efetivamente distribuída;
 (3) a quantidade distribuída corresponde à proporção de 50%, conforme o gênero (calção: fem.; bermuda: masc.) .
6.	Foram propostas, assim a responsabilização solidária dos Srs. Luiz Carlos Attiê, prefeito de Cristalina/GO e Luciano Rogério Fernandes, secretário municipal de educação, bem como da empresa Malharia e Confecções Kaly Agon Ltda., por débito no valor de R$ 858.993,60; a conversão do processo em tomada de contas especial; e a citação dos responsáveis (peça 1, item 34, p. 7-8) .
7.	A proposta foi aceita pelo colegiado desta Corte de Contas (Acórdão 1039/2015-TCU-Plenário, relator Walton Alencar Rodrigues, prolatado no âmbito do processo TC Processo 013.542/2014-1) , procedendo a Secex-GO, neste processo de tomada de contas especial (TC Processo 010.431/2015-2) , à citação dos responsáveis, nos seguintes termos (peça 3, item 4) :
a) 	Luiz Carlos Attiê, prefeito municipal, CPF XXX.592.971-XX e Luciano Rogério Fernandes, então secretário municipal de educação (exercício de 2013) , CPF XXX.776.641-XX, por não terem demonstrado a regular aplicação dos recursos públicos federais correlativos ao Termo de Compromisso PAR/FNDE 10.135/2013, conforme  previsto nas cláusulas VII e XI das condicionantes pertinentes ao aludido instrumento e também no Contrato 276/2013, celebrado entre a prefeitura municipal e a empresa Malharia e Confecções Kaly Agon Ltda., considerando que não foi promovida  a regular liquidação das despesas (art. 63, § 2º, inciso III da Lei 4.320/1964) e considerando a existência de autorizações de fornecimento para 3.870 kits de uniforme escolar, cada qual composto de uma peça dos itens de uniforme adquirido: o conjunto de frequência diária (1 camisa de manga curta e 1 calça jeans) e o conjunto de educação física (1 par de meia, 1 camisa regata e 1 short - ou bermuda ou calção, conforme o sexo) ;
b) empresa Malharia e Confecções Kaly Agon Ltda. (CNPJ 37.631.413/0001-84) , por não restar demonstrada a efetiva entrega à Prefeitura de Cristalina/GO dos itens discriminados nas notas fiscais 683, de 2/7/2013, 697, de 14/8/2013, e 708, de 6/9/2013, excetuando-se o conteúdo dos kits de uniforme mencionados nas autorizações de fornecimento subscritas pelo prefeito municipal e demais responsáveis;
8.	Os responsáveis, assim, foram citados e apresentaram suas alegações de defesa na forma sistematizada na tabela que segue, tendo o Sr. Luciano Rogério Fernandes, em duas ocasiões, solicitado dilações de prazo (peça 19 e 25) , que lhe foram concedidas (peça 20 e 26) .
	Responsável 
	Ofício Secex-GO
	Peça
	Data
	Aviso de Recebimento (peça) 
	Alegações de defesa (peça) 

	Luiz Carlos Attiê
	912/2015
	9
	28/5/2015
	12
	16

	Luciano Rogério Fernandes
	1059/2015
	17
	19/6/2015
	18
	24

	Malharia e Confecções Kaly Agon Ltda
	925/2015
	10
	28/5/2015
	13
	15

9.	Analisadas, à peça 30 deste processo, as alegações de defesa apresentadas, foi elaborada proposta de encaminhamento que responsabilizava solidariamente pelas irregularidades o Sr. Luiz Carlos Attiê, então prefeito de Cristalina/GO, o Sr. Luciano Rogério Fernandes, então secretário municipal de educação, e a empresa Malharia e Confecções Kaly Agon Ltda. Contando com a concordância da unidade técnica, a proposta foi encaminhada às instâncias superiores desta Corte de Contas (peças 31 e 32) .
10.	O Ministério Público de Contas, entretanto, manifestou-se pela inclusão do Sr. Fábio de Oliveira Scalia como responsável solidário pelo débito, em razão de ter atestado a entrega dos uniformes pela empresa sem o seu fiel recebimento. Assim, propôs a restituição dos autos à Unidade Técnica para que fosse providenciada a citação solidária desse responsável pelo débito apurado nos autos (peça 33) . O relator deste processo, anuindo com a proposta do Ministério Público de Contas, restituiu os autos à Secex-GO para adoção das medidas alvitradas pelo parquet (peça 34) .
11.	Diante da inclusão de novo responsável solidário pelo débito apurado por esta unidade técnica na proposta de responsabilização, foram realizadas novas citações dos responsáveis e apresentadas as respectivas alegações de defesa, conforme sistematizado na tabela abaixo, tendo os Srs. Fabio de Oliveira Scalia (peça 54) e Luiz Carlos Attiê (peça 55) , solicitado dilações de prazo que lhes foram concedidas (peça 62) .
	Responsável 
	Ofício Secex-GO
	Peça
	Data
	Aviso de Recebimento (peça) 
	Alegações de defesa (peça) 

	Luiz Carlos Attiê
	1326/2016
	45
	22/9/2016
	52
	70-79

	Luciano Rogério Fernandes
	392/2017
	84
	28/3/2017
	85
	24* (manifestação anterior) 

	Fabio de Oliveira Scalia
	1324/2016
	43
	22/9/2016
	51
	69

	Malharia e Confecções Kaly Agon Ltda
	1327/2016
	42
	22/9/2016
	47
	63 e 67

* manifestação relativa à citação anterior
EXAME TÉCNICO
Malharia e Confecções Kaly Agon Ltda.
12.	O teor das alegações de defesa apresentadas pela empresa foi resumido nos tópicos abaixo (peças 63 e 67) .
12.1.	A empresa alega que a suspeição de fraude contratual atribuída à empresa seria uma falácia, haja vista a entrega do objeto nos quantitativos exatos do termo de contrato. A denúncia, assim, seria baseada em relatório de diligência que, equivocadamente, no seu entendimento, informa a entrega parcial do objeto do contrato assinado com a administração pública (peça 63, p. 2) . 
12.2.	Informa que em 1/7/2013, foram entregues 30 mil camisetas; 15 mil camisetas regata e 5.104 calças jeans. A nota fiscal 683 teria sido emitida em 2/7/2013 e paga em 15/7/2013. A documentação que comprova a entrega se encontraria na peça 63, p. 8-12 (recibo assinado pelo Sr. Scalia, nota fiscal, liquidação, ordem de pagamento e comprovante bancário) .
12.3.	Em relação à nota fiscal 697, de 14/8/2013 (paga em 15/8/2013) a liquidação e pagamento teriam sido realizadas após a entrega de 16 mil pares de meia, 15 mil calções, 7.423 calças jeans e 15 mil bermudas em 7/8/2013. A documentação que comprova a entrega se encontraria na peça 63, p. 13-17 (recibo assinado pelo Sr. Scalia, nota fiscal, liquidação, ordem de pagamento e comprovante bancário) .
12.4.	Por fim, foram entregues pela empresa 17.058 calças jeans, em 27/8/2013, sendo emitida a nota fiscal 708, de 6/9/2013, paga em 10/9/2013 (peça 63, p. 3) . A documentação que comprova a entrega se encontraria na peça 63, p. 18-22 (recibo assinado pelo Sr. Scalia, nota fiscal, liquidação, ordem de pagamento e comprovante bancário) .
12.5.	No seu entendimento, estaria, assim, comprovada a efetiva entrega do material à comissão chefiada pelo Sr. Fabio de Oliveira Scalia. A comissão, composta pelos Srs. Fábio de Oliveira Scalia, Alexandre José dos Santos, Ricardo da Silva Rocha e Carlos Alberto Grasskopf, teria realizado a conferência e recebimento das peças em nome da secretaria municipal de educação (peça 63, p. 4) . 
12.6.	Diante da falta de local para armazenamento dos produtos na citada secretaria, parte dos produtos foi estocada nas dependências da malharia, tendo as diretorias das escolas municipais sido autorizadas a realizar retiradas diretamente no endereço da contratada. As retiradas teriam sido realizadas conforme a tabela abaixo, que teria sido elaborada com base em nos documentos que constam à peça 63, p. 23-32 (peça 63, p. 4) .
	Data
	Escola Municipal
	Camiseta Manga Curta
	Camiseta Regata
	Calção
	Meias
	Bermudas
	Calças Jeans

	26/10/2013
	Sumaia Sales Cozac
	900
	400
	480
	700
	480
	900

	17/10/2013
	Paroquial São José
	400
	250
	250
	250
	250
	400

	25/10/2013
	José Gomes Gonçalves
	600
	300
	300
	450
	300
	600

	29/08/2013
	Argeu Paim Hoffman
	480
	240
	240
	350
	240
	480

	29/08/2013
	Aleixo Torres Camargo
	80
	80
	80
	80
	80
	80

	26/10/2013
	Souza Lima
	2.040
	1.020
	1.020
	1.800
	1.020
	2.040

	29/08/2013
	José Miguel Cury
	500
	250
	250
	250
	250
	500

	29/08/2013
	José Rodrigues de Queiroz
	120
	-
	-
	-
	120
	120

	29/08/2013
	Presidente Kenedy
	400
	-
	-
	-
	-
	400

	29/08/2013
	Manoel Gonçalves
	560
	-
	-
	-
	-
	560

	29/08/2013
	Itagiba José de Souza
	80
	80
	80
	80
	80
	80

	29/08/2013
	Paroquial S. Vicente de Paulo
	960
	-
	-
	-
	-
	960

	29/08/2013
	Leão Rodrigues Afonseca
	1100
	-
	1100
	-
	-
	-

	29/08/2013
	Eduardo de Paiva Resende
	520
	-
	-
	620
	-
	-

	29/08/2013
	Valdete Santos Abadia
	-
	800
	800
	-
	-
	-

	29/08/2013
	Prof. Maria Helena Abreu
	-
	-
	-
	180
	180
	-

	 Totais
	8.740
	3.420
	4.600
	4.760
	3.000
	7.120

Fonte: peça 63, p. 4.
12.7.	Por fim, teria sido realizada retirada pelo Sr. Luciano Rogério Fernandes do saldo remanescente de uniformes para que fossem entregues aos alunos no ano seguinte - 117 camisetas de manga curta, 83 camisetas regata, 83 	calções, 133	 meias, 175 bermudas e 222 calças jeans (peça 63, p. 5) .
12.8.	Quanto à entrega do material na forma de kits, informa a defendente que não havia previsão contratual de entrega dos produtos adquiridos desta maneira, entretanto, por solicitação da citada comissão, no momento da entrega, os produtos foram agrupados desta forma para facilitar o repasse aos pais de alunos e às escolas e a conferência da entrega (peça 63, p. 5) .  
12.9.	Alega a defesa que, apesar de haver vícios formais no procedimento em tela, decorrentes da incipiência técnica do poder público municipal de Cristalina/GO, não seria possível imputar dolo ou culpa à Malharia e Confecções Kaly Agon. A efetiva produção teria ocorrido, inclusive com a contratação de mão de obra extra, para cumprir os prazos contratuais (peça 63, p. 6) .
12.10.	Por fim, solicita à peça 63, p. 7, o arquivamento do processo, a baixa da responsabilidade do Sr. Fabio de Oliveira Scalia e, caso necessário, a oitiva de testemunhas (Srs. Fábio de Oliveira Scalia, Alexandre José dos Santos, Ricardo da Silva Rocha e Carlos Alberto Grasskopf) .
Fábio de Oliveira Scalia
13.	O teor das alegações de defesa apresentadas pelo Sr. Scalia foi resumido nos tópicos abaixo (peça 69) . Cumpre mencionar que, parte substancial dos seus argumentos de defesa são idênticos àqueles da empresa Malharia e Confeções Kaly Agon, acima registrados, motivo pelo qual não serão repetidos.
13.1.	Informa que a comissão composta pelos Srs. Fábio de Oliveira Scalia, Alexandre José dos Santos, Ricardo da Silva Rocha e Carlos Alberto Grasskopf fez a conferência e recebimento das peças em nome da secretaria municipal de educação (peça 69, p. 3) .
13.2.	O Sr. Scalia seria mero fiscal, que, em conjunto com os membros da citada comissão, conferiu, recebeu e verificou a regularidade no cumprimento do objeto contratado. Diante da sua vida pregressa ilibada, não seria possível lhe imputar enriquecimento ilícito, pois não teria praticado ato que cause dano ao erário (peça 69, p. 6) .
13.3.	Foram anexadas, à peça de defesa apresentada, cópias dos documentos dos Srs. Alexandre José dos Santos, Ricardo da Silva Rocha e Carlos Alberto Grasskopf (peça 69, p. 8-10) , assim como as suas nomeações e a do Sr. Scalia, todas datadas de 28/8/2013 (peça 69, p. 11-14) .
13.4.	Também foram anexadas declarações emitidas pelos diretores das escolas municipais, informando o recebimento dos kits (peça 69, p. 15-36) , todas datadas de 9/4/2015, assim como recibo subscrito pelo Sr. Luciano Rogério Fernandes, relativo ao saldo remanescente de uniformes armazenados nas dependências da empresa contratada (peça 69, p. 37) , e documentos de controle que comprovariam, no seu entendimento, as retiradas realizadas diretamente na empresa contratada (peça 69, p. 38-47) .
Luciano Rogério Fernandes
14.		Conforme registrado anteriormente nesta instrução, o Sr. Luciano Rogério Fernandes não respondeu à citação realizada por meio do Ofício Secex-GO 392/2017 (peça 84) , entretanto, considerando o fato de que as irregularidades que lhe são imputadas nesta última citação são idênticas àquelas descritas na citação realizada por meio do Ofício Secex-GO 1059/2015 (peça 17) , tendo-se apenas adicionado o Sr. Scalia ao rol de responsáveis solidários, julga-se possível aproveitar a sua manifestação à peça 24, sem que seja prejudicado o seu direito de defesa.
15.	Em suma, apresentou, naquela ocasião, o Sr. Luciano Rogério Fernandes as seguintes alegações de defesa.
15.1.	A secretaria de educação do município, por meio de seus técnicos devidamente designados, foi responsável pelo pedido, conferência, recebimento e distribuição dos kits de uniformes adquiridos com recursos do Ministério da Educação. Todos os kits teriam sido devidamente conferidos e recebidos pelo Sr. Fábio de Oliveira Scalia, então responsável pelo setor de compras da secretaria municipal de educação (peça 24, p. 2-3) .
15.2.	Demais atos, como a licitação, o empenho, autorização de fornecimento e pagamentos foram realizados por outros setores competentes do município (peça 24, p. 3) . 
15.3.	A distribuição dos kits de uniformes para as escolas, que posteriormente os distribuiu para os alunos, foi realizada em solenidade pública, no Estádio Municipal Salvador Amado, pelo prefeito municipal, Sr. Luiz Carlos Attiê, fato amplamente divulgado no município (peça 24, p. 3) .
15.4.	Pede, o Sr. Luciano Rogério Fernandes, assim, que as suas alegações sejam aceitas, que o débito a ele imputado seja considerado improcedente e que se elimine qualquer responsabilização penal, civil ou administrativa a ele imputada (peça 24, p. 4) .
15.5.	À sua defesa foram anexadas notas fiscais, ordens de pagamento e liquidações semelhantes àquelas anexas às alegações de defesa apresentadas pelos demais responsáveis (peça 24, p. 8-16) .
Luiz Carlos Attiê
16.	O teor das alegações de defesa apresentadas pelo Sr. Luiz Carlos Attiê foi resumido nos tópicos abaixo (peças 16, 70-79) .
16.1.	Alega o defendente que os quantitativos apontados no quadro demonstrativo de débito foram devidamente distribuídos em evento realizado no estado municipal em 2013, onde ocorreu a entrega dos uniformes aos alunos da rede municipal de ensino, comprovado por meio de acervo fotográfico (peça 70, p. 3 e peça 16, p. 44-68) , e que o restante foi entregue a escolas nas escolas urbanas/rurais em dias alternados, sob a supervisão da secretaria municipal de educação, de acordo com as declarações das diretoras destas escolas (peça 70, p. 3 e 20-39) .
16.2.	Não teria havido ilegalidade nos atos praticados pelo gestor, tendo a denúncia se baseado em relatório de diligência efetivada que, incorretamente, informa a entrega parcial do material (peça 70, p. 4) . Acredita o Sr. Attiê que a equipe de auditores desta Corte de Contas se equivocou ao considerar que os kits entregues se referiam a apenas uma peça de vestuário (peça 70, p. 5) . 
16.3.	A entrega, entretanto, se comprovaria pelas anteriormente citadas declarações emitidas pelas diretoras destas escolas, assim como pelas atas que acompanham a sua defesa, assinadas pelos pais dos alunos contemplados com os uniformes, relativas a reuniões realizadas em 2016 (peça 70, p. 59, 99-108; peça 71, p. 63-64, 164-165, entre outras) . Assim, foram remetidas à Secex-GO atas e fichas de matrícula escolar, entre outros documentos (peça 70, p. 58 a 129 e peças 71-79) .
16.4.	O Sr. Luiz Carlos Attiê informa que o material foi entregue à comissão composta pelo Sr. Fabio Oliveira Scalia, além dos Srs. Alexandre José dos Santos, Ricardo da Silva Rocha e Carlos Alberto Grasskopf, tendo estes conferido e recebido os uniformes entregues pela empresa contratada (peça 70, p. 6) .
16.5.	Por decisão do secretário municipal de educação, Sr. Luciano Rogério Fernandes, diante da falta de espaço para armazenar o material, parte dos uniformes foi provisoriamente armazenada na Malharia Kaly Agon, onde, com autorização do secretário, diretoras das escolas municipais buscavam os uniformes já devidamente conferidos pela mencionada comissão. Os materiais eram entregues mediante a emissão de documento de conferência em formulário de controle interno de orçamento, tendo, ao final do exercício, o secretário buscado o saldo remanescente de uniformes (peça 70, p. 6-7 e 42-52) .
16.6.	Consta nas alegações de defesa do Sr. Luiz Carlos Attiê tabela contendo lista das escolas municipais supostamente beneficiadas com a entrega de uniformes escolares, quais sejam: Argeu Paim Hoffman, Aleixo Torres Camargo, Adalardo Tiradentes Bispo, Cilineu Peixoto dos Santos, Comercial Leão Rodrigues da Afonseca, Itagiba José de Souza, Eduardo de Paiva Resende, José Miguel Cury, José Gomes Gonçalves, José Rodrigues de Queiroz, Márcia de Assis Cozac, Manoel Gonçalves, Paroquial São José, Paroquial São Vicente de Paulo, Paulo Gontijo, Presidente Kennedy, Sumaia Salles Cozac e Valdete dos Santos Abadia (peça 70, p. 9-10) .
16.7.	Assim, requer o defendente que este processo seja arquivado, pela comprovação da regularidade dos atos praticados, retirando dos agentes públicos toda imputação de danos e providenciando a baixa da responsabilidade pelo débito (peça 70, p. 10) . Caso entenda necessário o TCU, requer, ainda, o Sr. Attiê que seja promovida a oitiva dos pais dos alunos que assinaram atas confirmando o recebimento do material adquirido com recursos do FNDE.
Análise
17.	Dado que as alegações defesa apresentadas são semelhantes, assim como os documentos que as corroboram, a sua análise será realizada em conjunto.
Recibos apresentados a posteriori
18.	A defesa apresentada pela empresa contratada se baseia, principalmente, na existência de recibos assinados pelo Sr. Fábio de Oliveira Scalia (peça 63, p. 8, 13 e 18) , que teria conferido os materiais entregues. Os mencionados documentos, que comprovariam a entrega das mercadorias, são datados de 1/7/2013, 7/8/2013 e 27/8/2013.
19.	Neste ponto, é preciso remeter à instrução que consta como peça 1 deste processo, em que são expostas as conclusões da equipe de auditoria da Secex-GO, referentes ao processo TC Processo 013.542/2014-1, conforme trecho abaixo transcrito:
30. As despesas incorridas pela municipalidade foram amparadas por documentos de liquidação inconsistentes, em desacordo com o que dispõe o art. 63, § 2º, inciso III, da Lei 4.320/1964. Constatou-se que não houve atestação dos materiais adquiridos e os documentos de liquidação existentes cumpriram mero rito contábil. Também foi verificada a inexistência de documentação hábil para demonstrar a efetiva entrega dos materiais adquiridos aos alunos beneficiários, de vez que a documentação apresentada foi produzida posteriormente e demonstra contradições com relação ao número de alunos beneficiários, à ocasião de entrega dos uniformes e à quantidade de itens fornecidos. Os únicos documentos que demonstram efetivamente a entrega dos uniformes são as autorizações de fornecimento de kits subscritas pelo prefeito municipal por ocasião de solenidade transcorrida no mês de agosto de 2013. A inspeção também apurou que o conteúdo do kit dizia respeito a apenas uma unidade de cada peça de uniforme adquirida.
20.	Além disso, é preciso remeter a relatório emitido pelo próprio FNDE (peça 91, p. 6) que apresentou as seguintes constatações:
l. As notas fiscais verificadas não estavam atestadas e não apresentavam identificação do Termo de Compromisso. 
2. Em consulta ao extrato bancário da conta especifica do Termo de Compromisso, foi constatado que os pagamentos realizados estão de acordo com as notas fiscais apresentadas. 
3. Não foi apresentado documento que comprovasse o recebimento dos uniformes na quantidade paga. 
4. Não foi apresentado detalhamento dos itens que compõem cada um dos kits de uniformes que foram entregues às escolas, nem listagem contendo as escolas beneficiadas e as respectivas quantidades (termo de recebimento) .
5. A distribuição dos uniformes é feita diretamente da empresa contratada, Malharia e Confecções Kaly Agon Ltda ME, às escolas, sem intervenção da Secretaria Municipal de Educação, o que vai de encontro com o Termo de Compromisso validado pelo município, de acordo com a qual é responsabilidade do órgão compromitente a execução de todas as etapas inerentes à aquisição dos bens, objeto do Termo de Compromisso. 
6. Os alunos também utilizavam uniformes antigos fornecidos pela Prefeitura Municipal com o mesmo desenho dos uniformes adquiridos por meio do Termo de Compromisso PAR 10135/2013, com diferença apenas no ano escrito abaixo do brasão da camiseta antiga (2009-2012) , o que dificultou a identificação dos uniformes adquiridos com o recurso repassado pelo FNDE. 
7. Nas visitas in loco, seis escolas relataram o recebimento de uma primeira remessa de uniformes no início do ano letivo de 2013, razão pela qual é possível concluir que eles não foram adquiridos com o recurso do Termo de Compromisso PAR 10135/2013, uma vez que o contrato firmado com a empresa Malharia e Confecções Kaly Agon Ltda ME data de 28/06/2013. 
21.	Assim, verifica-se que a irregularidade apontada não se refere à mera existência/inexistência de documentos de liquidação, e sim à sua existência como mero atendimento a formalidades, sem comprovada ligação com a realidade, motivo pelo qual considera-se que a apresentação destes recibos não é capaz de eliminar as irregularidades apontadas. Cumpre ressaltar que tais recibos foram assinados por apenas um dos integrantes da equipe supostamente nomeada para fazer a conferência do material, composta pelos Srs. Fábio de Oliveira Scalia, Alexandre José dos Santos, Ricardo da Silva Rocha e Carlos Alberto Grasskopf.
22.	Neste aspecto, é importante registrar que os citados recibos não foram apresentados à equipe de auditoria desta Corte de Contas, à época da fiscalização realizada por meio do processo TC Processo 013.542/2014-1, tampouco foram apresentados ao FNDE, como se verifica no trecho de constatações acima transcrito, que informa não ter sido "apresentado documento que comprovasse o recebimento dos uniformes na quantidade paga".
23.	Assim, existe a possibilidade de que tais recibos tenham sido emitidos após a execução da citada fiscalização do TCU e daquela realizada pelo FNDE, o que poderia gerar ao seu emissor consequências que não são de competência desta Corte de Contas. 
24.	No que tange a competência do TCU, porém, é mister registrar que, ao emitir tais recibos, atraiu para si o Sr. Fábio de Oliveira Scalia responsabilidade sobre a não comprovação do recebimento da totalidade dos materiais adquiridos com recursos do FNDE, motivo pelo qual passou a responder, neste processo, solidariamente pelo débito apurado.
25.	Remetendo aos documentos que foram anexados às alegações de defesa do Sr. Scalia, especialmente à sua nomeação (peça 69, p. 12) , datada de 28/8/2013, verifica-se que esta ocorreu um dia após a suposta emissão do terceiro recibo apresentado, em 27/8/2013 (peça 63, p. 18) . Assim, em tese, o Sr. Fabio de Oliveira Scalia, por não estar devidamente nomeado à época em que os citados recibos teriam sido emitidos, poderia não ser considerado responsável pelo recebimento dos materiais supostamente adquiridos com recursos do FNDE. Considera-se, entretanto, que, no caso em análise, a realidade suplanta a formalidade de nomeação, no que se refere à responsabilização do Sr. Fabio de Oliveira Scalia.
26.	Tal raciocínio tem como principais argumentos o fato de que em suas alegações de defesa o responsável assume o exercício da função, assim como as responsabilidades dela decorrentes, e o fato de que emitiu os mencionados recibos (peça 63, p. 8, 13 e 18) , atraindo para si responsabilidade sobre a não comprovação do recebimento da totalidade dos materiais adquiridos com recursos do FNDE. 
27.	Além disso, tem-se o fato de que o Sr. Scalia foi nomeado, conforme registrado, um dia após a suposta emissão do último recibo, assim, é possível que já estivesse exercendo de fato a função para a qual foi nomeado posteriormente, sendo a nomeação mero reconhecimento formal de uma situação preexistente. Fica estabelecido, assim, que não se trata de pessoa estranha ao processo de aquisição dos uniformes, motivo pelo qual mantém-se a proposta de responsabilizá-lo solidariamente pelo débito imputado.
Declarações dos dirigentes das escolas
28.	Quanto às declarações emitidas pelos diretores das escolas municipais, informando o recebimento dos kits (peça 69, p. 15-36) , todas datadas de 9/4/2015, assim como recibo não datado, subscrito pelo Sr. Luciano Rogério Fernandes (peça 69, p. 37) , apresentadas pelo Sr. Scalia em suas alegações de defesa, é preciso ressaltar que tais documentos não são capazes de sanar as irregularidades apontadas.
29.	As declarações apresentadas (peça 69, p. 15-36) já foram apresentadas anteriormente pelo Sr. Luiz Carlos Attiê (peça 16, p. 9-30) , ocasião em que foram comparadas com aquelas apresentadas à Secex-GO durante a realização da fiscalização de que trata o TC Processo 013.542/2014-1, conforme registrado à peça 30, itens 25-27, deste processo, e consideradas insuficientes para comprovar a efetiva entrega das mercadorias.
30.	Considera-se, entretanto, pertinente retomar alguns pontos daquela análise nesta instrução de mérito, assim como adicionar alguns pontos para demonstrar que as alegações de defesa apresentadas são incapazes de elucidar as irregularidades apontadas.
31.	Inicialmente, é importante esclarecer que as entregas realizadas nas escolas municipais Aleixo Torres Camargo (108 kits) , José Miguel Cury (250 kits) , Cilineu Peixoto dos Santos (272 kits) , Prof. Sumaia Salles Cozac (	503 kits) , Eduardo de Paiva Rezende (	522 kits) , Leão Rodrigues Afonseca (656 kits) , Adalardo Tiradentes Bispo (668 kits) e Valdete dos Santos Abadia (	891 kits) , que no total representam 3870 kits, foram desconsiderados ao se calcular o débito imputado aos gestores neste processo. Tal fato pode ser constatado ao se verificar o item 5 desta instrução, que apresenta o valor 3870 na coluna "Quant. efetivamente distribuída" de sua tabela.
32.	Esse quantitativo decorre do fato de que a equipe que realizou a fiscalização promovida por esta unidade técnica considerou efetivamente entregues as quantidades de uniformes que constam nas autorizações de fornecimento subscritas pelo prefeito do município (peça 38 do TC Processo 013.542/2014-1, ou peça 92 deste processo) .
33.	Retomando os dados recebidos por esta unidade técnica, tem-se, por exemplo, a Escola Municipal José Rodrigues de Queiroz, que, segundo declaração que consta na peça 90, p. 233, recebeu 68 kits. A citada escola municipal, entretanto, não consta entre as novas declarações apresentadas pelo Sr. Luiz Carlos Attiê (peças 16) , ou pelo Sr. Scalia (peça 69) . Sobre a mesma escola, remetendo-se aos dados repassados pela Malharia Kaly Agon (peça 63, p. 27, e item 12.6 desta instrução) , tem-se a informação de que a mencionada teria recebido, em 29/08/2013	, 120 camisetas de manga curta, 120 calças jeans e 120 bermudas. Após ser citado uma segunda vez, por fim, o Sr. Luiz Carlos Attiê contraria as informações que repassou à Secex-GO, por meio da peça 16 deste processo, listando novamente a mencionada Escola Municipal José Rodrigues de Queiroz como uma das beneficiárias com a entrega de uniformes (peça 70, p. 9) . Assim, verifica-se que há inconsistências nas narrativas apresentadas.
34.	Na mesma toada, pode-se mencionar a Escola Municipal Paulo Gontijo, que, segundo declaração que consta na peça 90, p. 96, recebeu 156 kits (peça 39 do  TC Processo 013.542/2014-1) . A citada escola municipal, entretanto, não consta entre as novas declarações apresentadas pelos responsáveis neste processo (peças 16 e 69) . Igualmente, após ser citado por uma segunda vez, o Sr. Luiz Carlos Attiê contraria a sua versão anterior dos fatos, que consta na peça 16, e menciona, em suas novas alegações de defesa, a Escola Municipal Paulo Gontijo como uma das beneficiárias com a entrega de uniformes (peça 70, p. 10) .
35.	Adicione-se a essas imprecisões o fato de que algumas das declarações sequer se referem ao exercício de 2013, como, por exemplo, declaração referente ao recebimento, em 2015, de 152 bermudas em tactel, pela Escola Municipal Manoel Gonçalves (peça 16 p. 19 e peça 69, p. 24) . Também é digno de menção o recebimento de 37 camisetas de manga curta e 37 calças tactel, em 2014, pela Escola Municipal Itagiba José de Souza (peça 16, p. 16 e peça 69, p. 21) . Não bastasse o descasamento temporal entre o assunto apurado e as declarações enviadas, calças tactel sequer constam como itens da compra de que se origina o débito apurado neste processo (peça 91, p. 21) .
36.	Em relação à Escola Municipal Itagiba José de Sousa, há, nas alegações de defesa apresentadas pelo Sr. Attiê, duas declarações informando o recebimento de 41 kits de uniformes em 2013, ambas datadas de 9/4/2015. Na primeira declaração (peça 16, p. 17) o kit seria composto por 1 camiseta manga curta, 1 camiseta regata, 1 par de meia, 1 calção e 1 calça jeans. Na segunda declaração (peça 16, p. 30) , não assinada, o kit seria composto por 4 camisetas manga curta, 2 camisetas regata, 2 pares meias, 2 calções, 2 bermudas e 4 calças jeans. 
37.	Como se não fossem suficientes as diferenças na suposta composição dos kits recebidos, tem-se que, ao multiplicar por 41 a composição dos supostos kits entregues, não se obtém como resultado os quantitativos que constam em documento apresentado pela Malharia Kaly Agon (peça 63, p. 29, e item 12.6 desta instrução) , que informa suposta entrega de 80 camisetas de manga curta, 80 camisetas regata, 80 pares de meia, 80 calções, 80 bermudas e 80 calças jeans àquela escola.
38.	Verificam-se a mesmas inconsistências em relação às declarações referentes à Escola Municipal Manoel Gonçalves. Há duas declarações informando o recebimento de 294 kits de uniformes em 2013, ambas datadas de 9/4/2015. Na primeira declaração (peça 69, p. 23) o kit seria composto por 1 camiseta manga curta, 1 camiseta regata, 1 par de meia, 1 calção e 1 calça jeans. Na segunda declaração (peça 69, p. 34) , não assinada, o kit seria composto por 4 camisetas manga curta, 2 camisetas regata, 2 pares meias, 2 calções, 2 bermudas e 4 calças jeans. 
39.	Não bastassem diferenças na suposta composição dos kits, tem-se, novamente, que nenhuma das descrições é compatível com o documento apresentado pela Malharia Kaly Agon (peça 63, p. 28, e item 12.6 desta instrução) , que informa suposta entrega de 560 camisetas de manga curta e 560 calças jeans.
40.	Por fim, sobre as declarações dos dirigentes de escolas municipais, é importante ressaltar que, mesmo que não fossem eivadas de inconsistências, não seriam capazes de demonstrar a regular aplicação dos recursos oriundos do Termo de Compromisso PAR/FNDE 10.135/2013. Isso porque não há nos documentos qualquer menção à origem dos recursos que supostamente teriam sido usados para adquirir os uniformes, ou seja, se foram recursos federais, estaduais, municipais ou de outra origem. 
41.	Assim, o que se constata deste exame é que as declarações não auxiliam na defesa dos responsáveis. 
Atas de reuniões realizadas com os pais de alunos
42.	Em suas alegações de defesa, que constam na peça 70, o Sr. Attiê apresenta atas de reuniões realizadas com os pais dos alunos supostamente contemplados com os uniformes distribuídos pela prefeitura do município. Registre-se que as atas que constam nas peças 70-79 se referem a reuniões realizadas em: 24/10/2016 (peça 70, p. 59) , 25/10/2016 (peça 70, p. 99) , 27/10/2016 (peça 70, p. 106) , 20/10/2016 (peça 71, p. 63) 24/10/2016 (peça 71, p. 164) , entre outras. Assim, o que se tem são atas assinadas por pais de alunos da rede pública de Cristalina/GO, três anos após uma suposta distribuição de uniformes. 
43.	Inicialmente, é preciso destacar que as reuniões não foram realizadas contemporaneamente aos fatos apurados, e sim três anos mais tarde. Ademais, é difícil conceber que parcela significativa dos pais signatários saiba afirmar a origem dos recursos que custearam os uniformes, ou seja, se foram adquiridos com recursos federais, estaduais, municipais ou de outra origem. 
44.	Dessa forma, conclui-se que as citadas atas não eliminam as irregularidades apontadas e que o requerimento para promover a oitiva dos pais dos alunos que as assinaram, formulado pelo Sr. Luiz Carlos Attiê, tampouco contribuiria para eliminar as irregularidades apontadas.
Demais argumentos das alegações de defesa
45.	Em relação às alegações de defesa apresentadas pelos responsáveis, importa salientar que eventuais fotografias do evento realizado no estádio municipal, em que teriam sido entregues os uniformes, não são capazes de eliminar as irregularidades apontadas. Tal sugestão não resiste ao mais simples dos exames: não é possível contabilizar por meio de fotografias as quantidades do material adquirido, tampouco a sua origem ou destinação. 
46.	Em relação a um suposto equívoco cometido pela equipe de auditoria do TCU ao contabilizar os uniformes, as alegações são improcedentes, pois no relatório da equipe de auditoria está demonstrado que foi considerado o quantitativo de peças individuais para a apuração do débito e não de kits.
47.	Sobre o argumento apresentado pela empresa Malharia e Confecções Kaly Agon, de que a efetiva produção teria ocorrido com a contratação de mão de obra extra, para cumprir os prazos contratuais, é preciso registrar que tal contratação não foi documentada neste processo. Além disso, mesmo que alguma documentação neste sentido fosse apresentada, não garantiria a efetiva entrega dos uniformes aos alunos da rede municipal de Cristalina/GO.
48.	Em suas alegações de defesa, o Sr. Luciano Rogério Fernandes atribui a "outros setores competentes do município" a responsabilidade sobre a licitação, o empenho, a autorização de fornecimento e pagamentos relacionados à execução do Termo de Compromisso PAR/FNDE 10.135/2013. Constata-se, entretanto, que o Sr. Fernandes foi quem assinou o contrato celebrado com a empresa contratada, em nome da prefeitura do município (peça 91, p. 42-44) , assim como autorizações de fornecimento (peça 92) . 
49.	O envolvimento do então secretário municipal de educação e esportes nas questões em análise, ademais, foi afirmado pelo ex-prefeito do município, que, em suas alegações de defesa, informa ter o Sr. Fernandes decidido sobre o armazenamento dos uniformes nas dependências da empresa contratada (peça 70, p. 6-7) e, ao final do exercício, buscado os últimos uniformes que lá se encontravam (peça 70, p. 42) . Fatos que demonstram o envolvimento do Sr. Luciano Rogério Fernandes com as questões analisadas neste processo e pelas quais é responsabilizado.
Ajuste no valor do débito proposto
50.	Para quantificar o débito, conforme registrado no item 5 desta instrução, foram considerados como efetivamente entregues os uniformes que constam nas autorizações de fornecimento subscritas pelo prefeito municipal, pelo secretário municipal de educação e esportes e pelos dirigentes das escolas municipais beneficiadas (peça 92) , totalizando 3.870 kits (item 31 desta instrução) . Conforme registrado anteriormente nesta instrução, a equipe de fiscalização do TCU considerou estas autorizações de fornecimento como sendo os únicos documentos que demonstram efetivamente a entrega dos uniformes.
51.	Quanto à composição dos kits, estes foram considerados, para fins de valoração do débito, como sendo compostos por 1 camisa de manga curta, 1 calça jeans, 1 par de meia, 1 camisa regata e 1 bermuda/calção. Tal composição decorre das informações recebidas pela equipe de auditoria do TCU ao visitar as escolas municipais Adalardo Tiradentes Bispo, Valdete dos Santos Abadia e Paroquial São Vicente, ocasião em que os dirigentes foram unânimes e taxativos em afirmar que cada aluno recebeu apenas um kit contendo tais itens (peça 1, item 19, p. 4) .
52.	Ao verificar os documentos que acompanham o relatório de acompanhamento 32/2014, emitido pelo FNDE (peça 91) , verificou-se a existência de uma autorização de fornecimento adicional, referente à entrega de 441 kits na Escola Municipal Paroquial São José (peça 91, p. 68) que não foi contabilizada ao realizar este cálculo, motivo pelo qual se propõe rever o valor do débito imputado solidariamente aos responsáveis deste processo, conforme tabela a seguir.
	Uniforme escolar (peça) 
	Quant. Prevista (plano de Trabalho-PT) 
	Quant. Adquirida (Notas Fiscais 683, 697 e 708) 
	Custo unitário (R$) 
	Quant. efetivamente distribuída (1) 
	Quantidade não distribuída (2) 
	Valor do uniforme não distribuído (R$) 

	Camiseta manga curta
	30.000
	30.000
	5,83
	4.311
	25.689
	149.766,87

	Camiseta regata
	15.000
	15.000
	4,25
	4.311
	10.689
	45.428,25

	Meias (par) 
	16.000
	16.000
	1,49
	4.311
	11.689
	17.416,61

	Calção (3) 
	15.000
	15.000
	4,90
	2.155
	12.845
	62.940,50

	Bermuda (3) 
	15.000
	15.000
	6,00
	2.155
	12.845
	77.070,00

	Calça jeans
	29.585
	29.585
	19,40
	4.311
	25.274
	490.315,60

	Total

	842.937,83

 (1) Número de alunos que tiveram as autorizações de fornecimento assinadas pelo prefeito e outros (peça 91, p. 64-72) ;                              
 (2) diferença entre a quantidade adquirida subtraída da quantidade efetivamente distribuída;
 (3) a quantidade distribuída corresponde à proporção de 50%, conforme o gênero (calção: fem.; bermuda: masc.) .
CONCLUSÃO
53.	Em face da análise promovida, propõe-se rejeitar as alegações de defesa apresentadas pelos Srs. Luiz Carlos Attiê, prefeito municipal, CPF XXX.592.971-XX; Luciano Rogério Fernandes, então secretário municipal de educação e esportes (exercício de 2013) , CPF XXX.776.641-XX; Fábio de Oliveira Scalia, CPF: XXX.363.021-XX, servidor do departamento de compras do município; e da empresa Malharia e Confecções Kaly Agon Ltda. (CNPJ 37.631.413/0001-84) , uma vez que não foram suficientes para sanear as irregularidades a eles atribuídas	
54.	Os argumentos de defesa tampouco lograram afastar o débito imputado aos responsáveis. Ademais, inexistem nos autos elementos que demonstrem sua boa-fé ou a ocorrência de outros excludentes de culpabilidade. Desse modo, suas contas devem, desde logo, ser julgadas irregulares, nos termos do art. 202, § 6º, do Regimento Interno/TCU, procedendo-se à sua condenação em débito e à aplicação da multa prevista no art. 57 da Lei 8.443/1992.  
PROPOSTA DE ENCAMINHAMENTO
55.	Diante do exposto, submetem-se os autos à consideração superior, propondo:
a) rejeitar as alegações de defesa apresentadas pelo Srs. Luiz Carlos Attié, CPF XXX.592.971-XX, pelo Sr. Luciano Rogério Fernandes, CPF XXX.776.641-XX, e pelo Sr. Fábio de Oliveira Scalia, CPF XXX.363.021-XX, assim como aquelas apresentadas pela empresa Malharia e Confecções Kaly Agon Ltda., CNPJ 37.631.413/0001-84, por não terem sido capazes de elucidar as irregularidades apontadas;
b) com fundamento nos arts. 1º, inciso I, 16, inciso III, alínea "c", e §2º da Lei 8.443/1992 c/c os arts. 19 e 23, inciso III, da mesma Lei, e com arts. 1º, inciso I, 209, inciso III, e §5º, 210 e 214, inciso III, do Regimento Interno, que sejam julgadas irregulares as contas dos Srs. Luiz Carlos Attié, na condição de prefeito municipal, CPF XXX.592.971-XX; Luciano Rogério Fernandes, então secretário municipal de educação e esportes, CPF XXX.776.641-XX, e Fábio de Oliveira Scalia, CPF XXX.363.021-XX, gerente de fiscalização da secretaria de educação e esportes do município, e condená-los, em solidariedade, com a empresa Malharia e Confecções Kaly Agon Ltda., CNPJ 37.631.413/0001-84, ao pagamento da quantia a seguir especificada, com a fixação do prazo de quinze dias, a contar das notificações, para comprovarem, perante o Tribunal (art. 214, inciso III, alínea "a", do Regimento Interno) , o recolhimento da dívida aos cofres do Fundo Nacional de Desenvolvimento da Educação, atualizada monetariamente e acrescida dos juros de mora, calculados a partir das datas discriminadas, até a data do recolhimento, na forma prevista na legislação em vigor.
	VALOR ORIGINAL (R$) 
	DATA DA OCORRÊNCIA

	07/05/2013
	842.937,83

Valor atualizado até 15/6/2018: R$ 1.137.291,72
c) aplicar aos Senhores Luiz Carlos Attiê, CPF XXX.592.971-XX, Luciano Rogério Fernandes, CPF XXX.776.641-XX, Fábio de Oliveira Scalia, CPF XXX.363.021-XX e à empresa Malharia e Confecções Kaly Agon Ltda., CNPJ 37.631.413/0001-84, a multa prevista no art. 57 da Lei 8.443/1992 c/c o art. 267 do Regimento Interno, com a fixação do prazo de quinze dias, a contar da notificação, para comprovar, perante o Tribunal (art. 214, inciso III, alínea "a", do Regimento Interno) , o recolhimento da dívida aos cofres do Tesouro Nacional, atualizada monetariamente desde a data do acórdão que vier a ser proferido até a do efetivo recolhimento, se for paga após o vencimento, na forma da legislação em vigor;
d) autorizar, desde logo, nos termos do art. 28, inciso II, da Lei 8.443/1992, a cobrança judicial das dívidas, caso não atendida a notificação;
e) autorizar o pagamento da dívida do Sr. Luiz Carlos Attiê, CPF XXX.592.971-XX, do Sr. Luciano Rogério Fernandes, CPF XXX.776.641-XX, do Sr. Fábio de Oliveira Scalia, CPF XXX.363.021-XX e da empresa Malharia e Confecções Kaly Agon Ltda., CNPJ 37.631.413/0001-84 em até 36 parcelas mensais e consecutivas, nos termos do art. 26 da Lei 8.443/1992 c/c o art. 217 do Regimento Interno, fixando-lhes o prazo de quinze dias, a contar do recebimento da notificação, para comprovarem perante o Tribunal o recolhimento da primeira parcela, e de trinta dias, a contar da parcela anterior, para comprovarem os recolhimentos das demais parcelas, devendo incidir sobre cada valor mensal, atualizado monetariamente, os juros de mora devidos, na forma prevista na legislação em vigor;
f) encaminhar cópia da deliberação que vier a ser proferida, bem como do relatório e do voto que a fundamentarem, ao Procurador-Chefe da Procuradoria da República em Goiás, nos termos do § 3º do art. 16 da Lei 8.443/1992 c/c o § 7º do art. 209 do Regimento Interno do TCU, para adoção das medidas que entender cabíveis, destacando que o inteiro teor da deliberação, incluindo relatório e voto, pode ser consultado no endereço www.tcu.gov.br/acordaos."

8.1. Danilo Santos de Freitas (13.800/OAB-GO), Nilo Gonçalves dos Santos Filho (117.806/OAB-MG), Juliana Marques da Rocha Albertini (38.548/OAB-GO) e outros.

Procuradora-Geral Cristina Machado da Costa e Silva.

TOMADA DE CONTAS ESPECIAL. TERMO DE COMPROMISSO. DENUNCIA. CONVERSÃO. EXECUÇÃO PARCIAL DO OBJETO. CITAÇÃO. INCONSISTÊNCIAS ENTRE RECIBOS, DECLARAÇÕES E FATOS APURADOS PELO FNDE. NÃO COMPROVAÇÃO DA BOA E REGULAR APLICAÇÃO DOS RECURSOS. DÉBITO. MULTA.

TOMADA DE CONTAS ESPECIAL (TCE)

Secretaria de Controle Externo de Tomada de Contas Especial (SecexTCE).

Trata-se de tomada de contas especial, convertida pelo Acórdão 1039/2015-TCU-Plenário, em que este Tribunal analisou processo de denúncia relacionada à execução do Termo de Compromisso PAR 10.135/2013, firmado entre o Ministério da Educação (Fundo Nacional de Desenvolvimento da Educação - FNDE) e o Município de Cristalina/GO, para a aquisição de uniformes escolares.
Naquele processo, após realizar inspeção de conformidade, o TCU concluiu pela existência de débito na aplicação dos recursos federais repassados por meio daquele Termo de Compromisso, razão pela qual foram constituídos os presentes autos para cumprimento da determinação de citação solidária dos responsáveis.
Para fins de quantificação do débito, a unidade técnica considerou efetivamente entregues as quantidades de uniformes que constam nas autorizações de fornecimento subscritas pelo prefeito do município (peça 92) , conforme registrado na tabela do item 5 do Relatório que acompanha este Voto[footnoteRef:2].  [2:  Quantidade comprada: 30 mil camisas de manga curta, 15 mil camisas regata, 16 mil pares de meias, 15 mil calções, 15 mil bermudas e 29.585 calças jeans. Quantidade distribuída: 3.870 camisas de manga curta, 3.870 camisas regata, 3.870 pares de meias, 1.935 calções, 1.935 bermudas e 3.870 calças jeans] 
Devidamente citados, Luiz Carlos Attiê (ex-prefeito) , Luciano Rogério Fernandes (ex-secretário de educação) e Malharia e Confecções Kaly Agon Ltda. (empresa contratada) apresentaram alegações de defesa (peças 16, 24 e 15, respectivamente) . 
Anuindo a proposta do Ministério Público junto ao TCU, determinei nova citação dos responsáveis (despacho de peça 34) , para incluir Fabio de Oliveira Scalia, servidor da Secretaria Municipal de Esporte e Educação que atestou (irregularmente) o recebimento de uniformes, como responsável solidário pelo débito já identificado.
Os agentes públicos foram citados por não terem demonstrado a regular aplicação dos recursos públicos federais e a empresa foi citada por não restar demonstrada a efetiva entrega dos itens discriminados nas notas fiscais apresentadas, excetuando-se o conteúdo dos kits de uniforme mencionados nas autorizações de fornecimento subscritas pelo prefeito e demais responsáveis.
Desta feita, Luciano Rogério Fernandes não respondeu à citação, razão pela qual aproveitarei suas alegações de defesa já apresentadas à peça 24. 
Todos os responsáveis alegam que os uniformes foram entregues e baseiam sua defesa em recibos, vários deles apresentados por ocasião da citação.  Argumentam que os recibos de entrega assinados por Fabio de Oliveira Scalia (peça 63, p. 8, 13 e 18) [footnoteRef:3], conjuntamente com notas fiscais, de liquidação, de pagamento e comprovantes bancários (peça 63, p. 8 a 22) demonstram a efetiva entrega de todo o material comprado. [3:  Referências a cópias de recibos da defesa da empresa contratada. Há cópias dos mesmos documentos nas outras defesas. Quando citar argumentos apresentados especificamente por outros responsáveis, referencio os documentos nas respectivas peças de defesa) . ] 
Alegam que, diante da falta de local para armazenamento dos produtos pelo Município, parte destes foi estocada nas dependências da malharia e as diretorias das escolas foram autorizadas a retirar diretamente o material. Assim, as retiradas teriam sido realizadas nas quantidades apresentadas em tabela à peça 63, p. 4, elaborada a partir de informações dos recibos apresentados à peça 63, p. 23-32. Segundo a versão apresentada pelos responsáveis, posteriormente teria ainda havido retirada do saldo remanescente por Luciano Rogério Fernandes, conforme recibo de peça 70, p. 42, sem data.
A empresa contratada, Malharia e Confecções Kaly Agon Ltda., informa que, apesar de não haver previsão contratual na entrega de uniformes sob a forma de kits, tal agrupamento se deu a pedido da comissão de compras, responsável pelo contrato. Apesar de reconhecer a existência de vícios formais em tal procedimento, argumenta que são decorrentes da incipiência técnica do poder público municipal e que não é possível imputar dolo ou culpa à empresa, que teve que contratar mão de obra extra para cumprir os prazos contratuais.
Luciano Rogério Fernandes alega que a secretaria de educação do município, por meio de seus técnicos devidamente designados, foi responsável pelo pedido, conferência, recebimento e distribuição dos kits de uniformes adquiridos com recursos do Ministério da Educação. Todos os kits teriam sido devidamente conferidos e recebidos por Fábio de Oliveira Scalia, então responsável pelo setor de compras da secretaria municipal de educação (peça 24, p. 2-3) .
Luiz Carlos Attiê argumenta que a integralidade dos uniformes contratados foi distribuída. Parte em evento realizado no estado municipal em 2013, onde ocorreu a entrega dos uniformes aos alunos da rede municipal de ensino, comprovado por meio de acervo fotográfico (peça 16, p. 44-68) . O restante, entregue a escolas em dias alternados, sob a supervisão da secretaria municipal de educação, de acordo com as declarações das diretoras destas escolas (peça 70, p. 20-39) . 
Repete a linha de defesa segundo a qual, em razão da falta de espaço para armazenar o material, por decisão do secretário municipal de educação, parte dos uniformes foi provisoriamente armazenada na Malharia Kaly Agon, onde, com autorização daquele, diretoras das escolas municipais buscavam os uniformes já devidamente conferidos pela comissão responsável por fiscalizar o contrato. 
Segundo o responsável, os materiais eram entregues mediante a emissão de documento de conferência em formulário de controle interno de orçamento, tendo, ao final do exercício, o secretário buscado o saldo remanescente de uniformes (peça 70, p. 42-52) .
O ex-prefeito apresenta ainda atas de reuniões realizadas em 2016, assinadas por pais dos alunos que teriam recebido os uniformes (peça 70, p. 59, 99-108; peça 71, p. 63-64, 164-165, entre outras) . 
Feito breve histórico, passo a decidir. Como as linhas de defesa são praticamente idênticas, analisarei os argumentos apresentados em benefício de todos os responsáveis.
A linha de defesa dos responsáveis é que houve equívoco dos auditores do TCU, que, para quantificarem o débito, utilizaram kits de uniformes compostos por apenas uma peça de cada que compõe o uniforme, enquanto a distribuição efetiva se deu majoritariamente em kits com maior número de peças. 
Entretanto, não apresentam documentos aptos a demonstrar as razões pelas quais seria necessário prever kits com quantidades diferentes de peças que compõem o uniforme escolar, nem porque cada escola deveria receber qual tipo de kit.
As alegações de defesa apresentadas fundamentam-se em três conjuntos de documentos apresentados nesta etapa processual da tomada de contas especial. 
O primeiro conjunto é constituído por três recibos, com datas de 1/7/2013, 7/8/2013 e 27/8/2013, assinados por Fábio de Oliveira Scalia, que teria conferido os materiais entregues pela empresa ao Município. A soma das quantidades atestadas nestes recibos é igual ao total de uniformes pagos.
Ao emitir tais recibos, Fábio de Oliveira Scalia atraiu para si a responsabilidade sobre a não comprovação do recebimento da totalidade dos materiais adquiridos com recursos do FNDE, motivo pelo qual passou a responder, neste processo, solidariamente pelo débito apurado.
O segundo conjunto são recibos referentes a supostas retiradas feitas por diretores de escolas municiais diretamente na empresa, em material timbrado desta (peça 70, p. 43-52) [footnoteRef:4]. Compõe esse conjunto o recibo do ex-secretário de educação, atestando a retirada de saldo remanescente de uniformes na empresa ao fim de 2013 (peça 70, p. 42) , que teria sido posteriormente distribuído em 2014.  [4:  8.740 camisas de manga curta, 3.420 camisas regatas, 4.600 calções, 4.760 pares de meias, 3.000 bermudas e 7.120 calças jeans.] 
Há duas observações a serem feitas quanto a esse conjunto. Em primeiro lugar, não há documentos que demonstrariam a distribuição final às escolas do saldo de uniformes retirado por Luciano Rogério Fernandes. Em segundo lugar, ainda que se computasse todas as retiradas de que trata, considerando ainda as quantidades já admitidas como entregues pela equipe do TCU, ainda assim restaria não comprovada a distribuição de 17.273 camisas de manga curta, 7.627 camisas regatas, 7.447 calções, 8.172 pares de meias, 9.890 bermudas e 18.373 calças jeans.
O terceiro conjunto de documentos é composto por declarações assinadas por diretores das escolas municipais, todas datadas de 9/4/2015 (peça 70, p. 20-39) , atestando o recebimento de uniformes no ano de 2013. Tal conjunto comprovaria que os uniformes teriam sido posteriormente distribuídos aos alunos diretamente pelas escolas, segundo argumenta a defesa. 
Antes de mais nada, é fundamental observar que a distribuição dos uniformes pela empresa contratada, tal como alegado, vai contra o previsto no Termo de Compromisso validado pelo Município, que atribui ao Ente Federativo a responsabilidade pela execução de todas as etapas inerentes à aquisição dos bens de que trata a avença, aí compreendendo-se a distribuição do material.
Ainda que tal entrega fosse regular, ou que se estivesse apenas diante de falhas formais, como querem fazer crer os responsáveis em suas defesas, há diversas inconsistências que saltam aos olhos ao se comparar informações prestadas em diferentes momentos processuais, o que desqualifica por completo tais conjuntos de documentos, como passo a demonstrar. 
A declaração de peça 70, p. 34, assinada por Míria das Graças Martins Neves, diretora da Escola Municipal Paroquial São Vicente de Paulo, informa o recebimento de 492 kits de uniformes contendo 4 camisas de manga curta, 2 camisetas regatas, 2 calções, 2 pares de meias, 2 bermudas e 4 calças jeans. No relatório de monitoramento 32/2014 do FNDE, elaborado a partir de observações coletadas em visita ao Município no período de 1 a 3 de setembro de 2014 (peça 91, p. 5) , consta expressamente que a escola atendia 501 alunos em 2013 e que:
 "A Diretora Miria das Graças Neves Ferreira, e a Secretária Mônica Cândida Batista informaram que foi recebida apenas uma remessa de uniformes em fevereiro/2013. Informaram ainda, que foi feita solicitação diretamente à empresa contratada para troca de tamanho de praticamente metade da remessa de uniformes, não tendo sido atendida até a data do monitoramento. Foi verificado que poucos alunos estavam utilizando os uniformes."
Há clara contradição entre o fato de a quase totalidade de alunos ter recebido duas ou mais pelas do uniforme e a equipe do FNDE verificar in loco que poucos alunos estavam uniformizados. Ainda que isso tenha de fato ocorrido, e outros motivos expliquem o fato da maioria dos alunos não estar uniformizados por ocasião da visita dos técnicos do FNDE, o recebimento de uniformes em fevereiro não pode ser atribuído ao fornecimento a partir da compra em análise, pois as notas fiscais emitidas pela Malharia Kely Agon Ltda. de números 683, 697 e 708 são datadas respectivamente de 2/7/2013, 14/8/2013 e 6/9/2013. 
Finalmente, a informação de que a escola não foi atendida na troca de uniformes até a data de monitoramento do FNDE contradiz o documentado pelo recibo de retirada na empresa (peça 63, p.29) , cuja data (de controle interno de orçamento, a única data que consta do recibo) é referente a 29/8/2013.
Há ainda nos autos um conjunto anterior de declarações dos diretores das escolas municipais, apresentadas pela secretaria de educação, no âmbito do TC Processo 013.542/2014-1 (peça 38) . Cópia desta compõe a peça 90 dos presentes autos. Este último conjunto de declarações, foi assim caracterizado à instrução de peça 45 daquele processo:
"17.	(...) conjunto de expedientes-padrão oriundos de cada uma das 20 escolas municipais, nos quais o respectivo diretor acusa, genericamente, o recebimento de kits de uniforme escolar correspondente ao número de alunos matriculados, sem especificar o conteúdo de cada kit (peça 39, p. 2-265) . (...) 
18.	Não há ato formal da prefeitura direcionando os uniformes às 20 escolas municipais beneficiadas, nem documento formal de recebimento por parte destas, senão apenas com relação a 8 escolas municipais, as quais mereceram específica autorização de fornecimento subscrita pelo prefeito municipal, secretário de educação e diretor responsável (peça 38) . A respeito dessas autorizações de fornecimento, a informação prestada pela secretaria municipal de educação dá conta de que foram subscritas em evento festivo promovido pela prefeitura no estádio de futebol municipal, ocorrido em 30/8/2013, conforme indicado em matéria jornalística constante da petição inicial (peça 1, p. 4) ." 
A instrução de peça 45 do TC Processo 013.542/2014-1 demonstra haver divergência na documentação analisada em relação à composição dos kits entregues aos alunos. A prefeitura afirmava que todos os kits eram compostos de 4 camisetas manga curta, 2 camisetas regata, 2 pares de meia, 2 calções, 2 bermudas e 4 calças jeans. 
Em visita realizada a três escolas municipais (Adalardo Tiradentes Bispo, Valdete dos Santos Abadia, e Paroquial São Vicente) , os dirigentes foram unânimes e taxativos em afirmar que cada aluno recebeu apenas um kit composto por 1 peça de cada item do uniforme descrito supra.
Também foram unânimes em esclarecer que o recebimento do material (1 kit por aluno matriculado) se deu em maior parte nas escolas, sendo entregues pela empresa fornecedora a partir do evento simbólico ocorrido no estádio municipal, o que contradiz versões posteriores de retirada de material naquela empresa.
Além disso, há divergências entre declarações apresentadas pela secretaria de educação (peça 90, cópia da peça 39 do TC Processo 013.542/2014-1) , entre os recibos apresentados nas alegações de defesa da malharia Kaly Agon (peça 63) , e as declarações dos diretores apresentadas pelo ex-prefeito (peça 70) . 
Como exemplo disso cito a declaração da diretoria da escola José Rodrigues de Queiroz que compõe a peça 90, por meio da qual informa ter recebido 68 kits em 2013. Nas alegações de defesa do ex-prefeito, há menção a entrega de material para essa escola, na tabela que sintetiza as comprovações por meio do conjunto de declarações assinado em 9/4/2015 (peça 70, p. 9) , porém não há declaração.
Já o recibo de retirada na empresa (peça 63, p.27) , cuja data de controle interno de orçamento é referente a 29/8/2013 atesta a retirada de 120 camisetas de manga curta, 120 calças jeans e 120 bermudas. 
Na defesa pelo ex-prefeito, em resposta à primeira citação, há duas declarações divergentes da diretoria da escola Itagiba José de Sousa. Ambas informam o recebimento de 41 kits de uniformes em 2013, ambas datadas de 9/4/2015. Na primeira declaração (assinada pela Diretora, à peça 16, p. 17) o kit seria composto por 1 camiseta manga curta, 1 camiseta regata, 1 par de meia, 1 calção e 1 calça jeans. Na segunda declaração (não assinada pela Diretora, à peça 16, p. 30) , o kit seria composto por 4 camisetas manga curta, 2 camisetas regata, 2 pares meias, 2 calções, 2 bermudas e 4 calças jeans.
Em sua nova defesa, de peça 70, a declaração não assinada foi retirada. Entretanto, as quantidades continuam divergentes com as apresentadas pelo recibo de retirada na malharia Kaly Agon (peça 63, p.29) , cuja data de controle interno de orçamento é referente a 29/8/2013, que informa suposta entrega de 80 camisetas de manga curta, 80 camisetas regata, 80 pares de meia, 80 calções, 80 bermudas e 80 calças jeans àquela escola.
São tantas e tamanhas inconsistências, que enumerei os diferentes tipos identificados, mas não esgotei a totalidade delas. Diante de tal quadro, concluo que os documentos apresentados pelas alegações de defesa dos responsáveis (recibos e declarações analisados supra) , não são aptos a comprovar a efetiva entrega da totalidade dos uniformes comprados com recursos federais repassados pelo FNDE, nem a estabelecer o nexo de causalidade necessário para comprovar a boa e regular aplicação dos recursos recebidos pelo Município de Cristalina/GO.
Finalmente, saliento que as entregas realizadas nas escolas municipais Aleixo Torres Camargo (108 kits) , José Miguel Cury (250 kits) , Cilineu Peixoto dos Santos (272 kits) , Prof. Sumaia Salles Cozac (503 kits) , Eduardo de Paiva Rezende (522 kits) , Leão Rodrigues Afonseca (656 kits) , Adalardo Tiradentes Bispo (668 kits) e Valdete dos Santos Abadia (891 kits) , em um total de 3870 kits, foram desconsiderados para fins de cálculo do débito. A composição dos kits foi considerada como sendo de uma peça de cada item do uniforme, seguindo as provas testemunhais disponíveis nos autos.
Diante desses elementos, julgo irregulares as contas de Luiz Carlos Attiê, Luciano Rogério Fernandes, Fabio de Oliveira Scalia e Malharia e Confecções Kaly Agon Ltda., para condená-los a ressarcir, solidariamente, o débito que equivale a R$ 1.190.481,10, em valores corrigidos. Aplico-lhes a multa individual prevista no art. 57 da Lei 8443/1992.
Feitas essas considerações, voto por que o Tribunal acolha a minuta de acórdão que ora submeto à deliberação do colegiado.
TCU, Sala das Sessões Ministro Luciano Brandão Alves de Souza, em 14 de agosto de 2019.
WALTON ALENCAR RODRIGUES 
Relator